【裁判字號】    95,上,635
【裁判日期】    951107
【裁判案由】    返還無權佔有土地等
【裁判全文】
臺灣高等法院民事判決                   95年度上字第635號
上  訴  人  丙○○
訴訟代理人  黃斐旻律師
被上訴人    乙○○
訴訟代理人  丁○○
被上訴人    甲○
            己○○
            戊○○
            庚○○
前列四人共同
訴訟代理人  陳文元律師
前列四人共同
複代理人    陳哲民律師
上列當事人間請求返還無權佔有土地等事件，上訴人對於中華民
國95年5月26日臺灣臺北地方法院94年度訴字第6428號第一審判
決提起上訴，並為訴之減縮，本院於95年10月31日言詞辯論終結
，判決如下：
    主  文
上訴駁回。
第二審訴訟費用（除減縮部分外）由上訴人負擔。
    事實及理由
甲、程序方面：
    上訴人於原審訴請：(一)被上訴人甲○應給付上訴人新台幣（
    下同）1,206,731元及自起訴狀繕本送達翌日起至清償日止
    按年息5%計算之利息。(二)被上訴人乙○○應給付上訴人473,
    500元及自起訴狀繕本送達翌日起至清償日止按年息5% 計算
    之利息。(三)被上訴人庚○○應給付上訴人418,401元及自起
    訴狀繕本送達翌日起至清償日止按年息5%計算之利息，及自
    起訴狀繕本送達之翌日起至返還地號臺北市○○區○○段3
    小段172、173、持分18分之1土地予上訴人止，依所占用土
    地申報地價年息10%計算之租金。(四)被上訴人戊○○應給付
    上訴人429,670元及自起訴狀繕本送達翌日起至清償日止按
    年息5%計算之利息，及自起訴狀繕本送達之翌日起至返還地
    號臺北市○○區○○段3小段172、173、持分18分之1土地予
    上訴人止依所占用土地申報地價年息10%計算之租金。(五)被
    上訴人己○○應給付上訴人766,965元及自起訴狀繕本送達
    翌日起至清償日止按年息5%計算之利息，及自起訴狀繕本送
    達之翌日起至返還地號臺北市○○區○○段3小段172、173
    、持分18分之1土地予上訴人止，依所占用土地申報地價年
    息10%計算之租金。其於本院審理時減縮訴之聲明，請求(一)
    被上訴人甲○應給付上訴人536,890元及自起訴狀繕本送達
    翌日起至清償日止按年息5%計算之利息。(二)被上訴人乙○○
    應給付上訴人202, 490元及自起訴狀繕本送達翌日起至清償
    日止按年息5%計算之利息。(三)被上訴人庚○○應給付上訴人
    189,058元及自起訴狀繕本送達翌日起至清償日止按年息5%
    計算之利息，及自起訴狀繕本送達之翌日起至返還地號臺北
    市○○區○○段3小段172、173、持分18分之1土地予上訴人
    止，依所占用土地申報地價年息10%計算之租金。(四)被上訴
    人戊○○應給付上訴人176,556元及自起訴狀繕本送達翌日
    起至清償日止按年息5%計算之利息，及自起訴狀繕本送達之
    翌日起至返還地號臺北市○○區○○段3小段172、173、持
    分18分之1土地予上訴人止依所占用土地申報地價年息10%
    計算之租金。(五)被上訴人己○○應給付上訴人319, 086元及
    自起訴狀繕本送達翌日起至清償日止按年息5%計算之利息，
    及自起訴狀繕本送達之翌日起至返還地號臺北市○○區○○
    段3小段172、173、持分18分之1土地予上訴人止，依所占用
    土地申報地價年息10%計算之租金。依民事訴訟法第446條第
    1項及第255條第1項第3款規定，應予准許。
乙、實體方面：
一、上訴人起訴主張：上訴人委託訴外人李翠儀於民國（下同）
    82 年11月6日向訴外人鄭莊秀寬購買台北市萬華區○○○○
    段172、173、173-1地號土地，暨台北市○○區○○段3 小
    段建號806號門牌號碼台北市○○街119號建物（下稱系爭房
    屋），當時因繼承問題無法辦理移轉登記。嗣鄭莊秀寬於91
    年7月29日辦妥繼承登記，將前開土地移轉登記予上訴人，
    上訴人為上開172、173地號土地所有權人，持分各2/12、
    2/12。系爭房屋號2樓、3樓、6樓三建物歷年來之所有權人
    即被上訴人等，渠等所有之前開建物坐落之土地持分僅有
    1/9，惟渠等土地持分應惟1/6，顯係無權使用上訴人所有之
    渠等不足持分土地。無權占有使用他人土地者，係無法律上
    原因受有相當於租金之利益，爰依無權占有及不當得利規定
    請求被上訴人返還相當於租金之不當得利損害，並請求渠等
    返還無權占有之持分。並聲明：(一)原判決廢棄。(二)被上訴人
    甲○應給付上訴人536,890元及自起訴狀繕本送達翌日起至
    清償日止按年息5%計算之利息。(三)被上訴人乙○○應給付上
    訴人202,490元及自起訴狀繕本送達翌日起至清償日止按年
    息5%計算之利息。(四)被上訴人庚○○應給付上訴人189,058
    元及自起訴狀繕本送達翌日起至清償日止按年息5%計算之利
    息，及自起訴狀繕本送達之翌日起至返還地號臺北市○○區
    ○○段3小段172、173、持分18分之1土地予上訴人止，依所
    占用土地申報地價年息10%計算之租金。(五)被上訴人戊○○
    應給付上訴人176,556元及自起訴狀繕本送達翌日起至清償
    日止按年息5%計算之利息，及自起訴狀繕本送達之翌日起至
    返還地號臺北市○○區○○段3小段172、173、持分18分之1
    土地予上訴人止依所占用土地申報地價年息10%計算之租金
    。(六)被上訴人己○○應給付上訴人319,086元元及自起訴狀
    繕本送達翌日起至清償日止按年息5%計算之利息，及自起訴
    狀繕本送達之翌日起至返還地號臺北市○○區○○段3小段1
    72、173、持分18分之1土地予上訴人止，依所占用土地申報
    地價年息10%計算之租金。(七)願供擔保請准宣告假執行。
二、被上訴人辯稱：系爭172、173號土地原所有權人為訴外人張
    肇銘，權利範圍全部，於55年10月13日以買賣為原因出售並
    登記為被上訴人甲○與訴外人鄭莊秀寬共有，持分各為6分
    之2及6分之4。鄭莊秀寬與甲○於55年11月6日於系爭土地上
    合建地下1層、地上6層、共7層之系爭房屋，並為建物總登
    記，編列單一建號，且登記為甲○與鄭莊秀寬共有，持分各
    為3分之1及3分之2。鄭莊秀寬與甲○於60年1月1日簽訂共有
    房屋分層使用契約書，約定土地所有權由鄭莊秀寬持分3分
    之2，甲○持分3分之1，建物由鄭莊秀寬分得地下1樓店舖、
    4樓及5樓，甲○分得2、3、6樓，甲○所有之2、3、6樓建物
    ，歷次移轉時每筆建物之土地持分均為9分之1且隨同移轉。
    上訴人為鄭莊秀寬之後手，就共有物之持分本應受原始共有
    人甲○與鄭莊秀寬所合議登記比例拘束，被上訴人並無「持
    分不足」情事。至上訴人引用內政部71年10月20日台內地字
    第101985號函所載內容，僅在說明有關「建物共同使用部分
    」其應有部分應如何分配而已，並非作為建物坐落之基地其
    建物應有部分如何決定之準則，是以上訴人主張被上訴人有
    不當得利為無理由等語。並聲明：(一)上訴駁回。(二)如受不利
    判決願供擔保請准宣告免為假執行。
三、經查系爭172、173號土地原所有權人為訴外人張肇銘，權利
    範圍全部，於55年10月13日以買賣為原因出售並登記為被上
    訴人甲○與訴外人鄭莊秀寬共有，權利範圍登記為鄭莊秀寬
    3分之2、甲○3分之1。鄭莊秀寬與甲○於55年11月6日於系
    爭土地上合建系爭房屋，鄭莊秀寬分得地下層、1樓店舖、4
    樓及5樓，甲○分得2、3、6樓。訴外人李翠儀於82年11月6
    日向鄭莊秀寬買受系爭172、173、173-1號土地持分6分之2
    ，及坐落該172、173地號上之系爭建物1樓及地下室。鄭莊
    秀寬於82年11月25日將系爭172、173、173-1號土地持分6分
    之1及上開建物移轉登記給李翠儀，172、173、173-1地號剩
    餘6分之1土地持分則於93年3月25日移轉登記給李翠儀所指
    定之上訴人，被上訴人甲○將其所分得房屋各層樓以持分9
    分之1比例移轉予甲○之子女即被上訴人己○○、戊○○、
    庚○○，其中3、6樓曾經移轉給被上訴人乙○○，後來又登
    記為被上訴人戊○○、庚○○所有等事實，有土地登記謄本
    、建物登記謄本、異動索引等附卷可參（原審卷，60至70頁
    ），且為兩造所不爭，堪信為真實。
四、上訴人主張：被上訴人等因持分不足而無權占有上訴人之系
    爭土地，並對上訴人構成不當得利情事等語。被上訴人否認
    之，並以前詞置辯，經查：
  (一)最高法院63年台上字第766號判例明載：「房屋與基地同屬
    一人所有，先後或同時出賣與二人時，房屋在性質上不能與
    基地使用權分離而存在，於此情形，應認基地買受人於買受
    之初，即有默認房屋買受人有權繼續使用基地而成立租賃關
    係，併得請求辦理地上權登記。」經查系爭172、173號土地
    原為被上訴人甲○與訴外人鄭莊秀寬共有，權利範圍登記為
    鄭莊秀寬3分之2、甲○3分之1，鄭莊秀寬與甲○於55年11月
    6 日於系爭土地上合建系爭房屋，該房屋依法屬合建之鄭莊
    秀寬與甲○所有，此符合上開判例所稱房屋與基地同屬一人
    所有之情形。嗣鄭莊秀寬與甲○協議分割系爭土地與房屋，
    鄭莊秀寬分得地下層、1樓店舖、4樓及5樓，甲○分得2、3
    、6 樓後，鄭莊秀寬將系爭土地6分之1移轉登記給上訴人所
    有，被上訴人甲○所分得房屋各層樓以持分9分之1比例移轉
    予被上訴人己○○、戊○○、庚○○所有，其中3、6樓曾經
    移轉給被上訴人乙○○，但後來又登記為被上訴人戊○○、
    庚○○所有，依上開判例意旨，系爭房屋及基地雖先後因協
    議分割、出賣等等原因而分別移轉登記為上訴人及被上訴人
    甲○、己○○、戊○○、庚○○、乙○○所有，房屋在性質
    上不能與基地使用權分離而存在，應認基地買受人即上訴人
    等於買受之初，即默認房屋買受人有權繼續使用基地，故被
    上訴人等之所有系爭房屋占有系爭土地有正當佔有權源，並
    非無權占有，亦不構成不當得利。
  (二)次按公寓大廈房屋之建造人及基地所有權人已就共有基地之
    使用成立分管契約，共有人已按分管契約占有共有物之特定
    部分時，他共有人嗣後將其應有部分讓與第三人，除有特別
    情事外，其受讓人對於分管契約之存在，通常即有可得而知
    之情形，而應受分管契約之拘束。查鄭莊秀寬與甲○曾於60
    年1月1日書立「共有房屋分層使用契約書」，第1條約定：
    「土地所有權甲方（即鄭莊秀寬）持分三分之二，乙方持分
    三分之一，雙方同意暫維現狀」，第2條約定：「地上物按
    照市價估值，甲方持分三分之二分得地下層、一樓店舖、四
    樓及五樓，乙方持分三分之一，分得二樓、三樓及六樓，屋
    頂平台共同使用」，第5條約定：「自簽約之日起，雙方各
    自照約分層管理，各為己有，其權利與義務，各自負責，互
    不相涉」等，有上開分層使用契約書可徵（原審卷308頁）
    ，足見該區分所有建物於建造完成時，區分所有權人即甲○
    與鄭莊秀寬已就各自所分配之建物如何分擔基地應有部分之
    比例為約定，並就共有基地之使用成立分管契約，甲○所分
    得之上開房屋即非無權占有系爭土地，亦不構成不當得利。
    上訴人雖提出鄭莊秀寬經公證之說明書（原審卷，314至315
    頁），主張當初鄭莊秀寬並未同意甲○無償使用持分不足之
    部分等語，惟鄭莊秀寬於系爭區分所有建物完成時既同意簽
    立上開分層使用契約書，且至移轉給訴外人李翠儀及上訴人
    之二、三十年間均未再與甲○或其他區分所有權人另為協議
    ，自應受該協議之拘束。上訴人明知被上訴人之系爭土地持
    分僅3分之1及所有3層系爭房屋占有系爭基地等情形，仍願
    依買賣關係而自鄭莊秀寬受讓系爭基地，其對於上開分管契
    約之存在，縱非明知，亦有可得而知之情形，應受分管契約
    之拘束。因此，被上訴人甲○及其系爭房地之後手即被上訴
    人己○○、戊○○、庚○○、乙○○等，以所有之建物使用
    系爭土地，即非無權占有，亦非不當得利。
五、從而上訴人依無權占有及不當得利之法律關係，請求被上訴
    人甲○給付536,890元及自起訴狀繕本送達翌日起至清償日
    止按年息5%計算之利息、乙○○給付202,490元及自起訴狀
    繕本送達翌日起至清償日止按年息5%計算之利息、庚○○給
    付189,058元及自起訴狀繕本送達翌日起至清償日止按年息
    5%計算之利息並自起訴狀繕本送達之翌日起至返還地號臺北
    市○○區○○段3小段172、173、持分18分之1土地予上訴人
    止依所占用土地申報地價年息10%計算之租金、戊○○給付
    上訴人176,556元及自起訴狀繕本送達翌日起至清償日止按
    年息5%計算之利息並自起訴狀繕本送達之翌日起至返還地號
    臺北市○○區○○段3小段172、173、持分18分之1土地予上
    訴人止依所占用土地申報地價年息10%計算之租金、己○○
    應給付上訴人319,086元及自起訴狀繕本送達翌日起至清償
    日止按年息5%計算之利息並自起訴狀繕本送達之翌日起至返
    還地號臺北市○○區○○段3小段172、173、持分18分之1土
    地予上訴人止依所占用土地申報地價年息10%計算之租金，
    均為無理由，不應准許。其假執行之聲請亦失所附麗，應併
    予駁回。原審為上訴人敗訴之判決及駁回其假執行之聲請，
    並無不合，上訴意旨指摘原判決不當，求予廢棄改判，為無
    理由，應予駁回。
六、本件事證已臻明確，兩造其餘主張與舉證，無一一論列之必
    要，併此敘明。
丙、據上論結，本件上訴為無理由，依民事訴訟法第449條第1項
    、第78條，判決如主文。
中    華    民    國    95    年    11    月    7    日
                    民事第五庭
                        審判長法  官  林丁寶
                              法  官  蔡芳齡
                              法  官  高鳳仙
正本係照原本作成。
不得上訴。
中    華    民    國    95    年    11    月    10    日
                              書記官  黃慶霽


司法院資訊處製作；財團法人民間司法改革基金會備份。
